【裁判字號】    99,交聲,2581
【裁判日期】    990730
【裁判案由】    聲明異議
【裁判全文】
臺灣臺中地方法院交通事件裁定        99年度交聲字第2581號
原處分機關  交通部公路總局臺中區監理所
異  議  人
即受處分人  甲○○
上列異議人即受處分人因違反道路交通管理處罰條例案件，對於
交通部公路總局臺中區監理所中華民國九十九年六月十七日所為
之處分（中監違字第裁六０—Ｚ三Ａ００四五一六號），聲明異
議，本院裁定如下：
    主  文
原處分關於罰鍰逾新臺幣壹萬玖仟伍佰元，及吊扣聯結車普通駕
駛執照拾貳個月部分，均撤銷。
甲○○汽車駕駛人駕駛自小客車，經測定酒精濃度超過規定標準
，吊扣普通小型車駕駛執照壹年。
第一項罰鍰撤銷部分，甲○○不罰。
其餘異議駁回。
    理  由
一、原處分機關略以：本案為內政部警政署國道公路警察局第三
    警察隊於民國九十八年五月三十日，以公警局交字第Ｚ三Ａ
    ００四五一六號違規通知單，舉發異議人即受處分人甲○○
    駕駛車牌號碼四六０七─ＬＢ號自小客車，於同日凌晨三時
    十三分許，在國道一號高速公路北上一七八公里處，因酒精
    濃度過量駕車，經儀器測定呼氣所含酒精濃度為每公升零點
    五九毫克違規，爰依法裁處異議人罰鍰新臺幣四萬九千五百
    元，吊扣駕駛執照十二個月，並應參加道路交通安全講習等
    語。異議人即受處分人甲○○則以：伊於上揭時、地酒後駕
    車違規時，係駕駛自小客車，且上開同一事實之刑事部分，
    業經檢察官為緩起訴處分，請不要吊扣其聯結車普通駕駛執
    照，否則將影響其生計；又伊已依上開緩起訴處分，捐款新
    臺幣三萬元，原處分機關對其再裁處行政罰鍰，有違一事不
    二罰之原則等語（異議人就原處分關於施以道路交通安全講
    習之部分，並未提出聲明異議）。
二、有關原處分裁處吊扣駕駛執照部分：
（一）按汽車駕駛人飲用酒類後，其吐氣所含酒精濃度超過每公
      升０點二五毫克以上者，不得駕車；又汽車駕駛人，駕駛
      汽車經測試檢定，有酒精濃度超過規定標準者，處一萬五
      千元以上六萬元以下罰鍰，並當場移置保管其車輛及吊扣
      其駕駛執照一年，道路交通安全規則第一百十四條第二款
      及道路交通管理處罰條例第三十五條第一項第一款分別定
      有明文；次按汽車駕駛人有上開道路交通管理處罰條例第
      三十五條第一項之情形者，應接受道路交通安全講習，道
      路交通管理處罰條例第二十四條第一項第二款亦著有明文
      ；復按九十四年十二月十四日修正前道路交通管理處罰條
      例第六十八條原規定：「汽車駕駛人，因違反本條例及道
      路交通安全規則之規定，受吊扣或吊銷駕駛執照處分時，
      吊扣或吊銷其持有各級車類之駕駛執照」，業經修正為：
      「汽車駕駛人，因違反本條例及道路交通安全規則之規定
      ，受吊銷駕駛執照處分時，吊銷其持有各級車類之駕駛執
      照」，並由行政院於九十五年二月二十七日以行政院院臺
      交字第０九五００八二八九八號令發布定自九十五年三月
      一日施行（另於九十九年五月五日修正公布之道路交通管
      理處罰條例第六十八條之規定，迄今尚未生效施行，附予
      敘明）。考其修正理由乃因舊法將違法或違規駕駛人所持
      有各級車類之駕駛執照一併吊扣或吊銷失之苛酷，影響人
      民工作及生活甚鉅，故為上開修正。是依前開修正後道路
      交通管理處罰條例第六十八條規定，受吊扣駕駛執照處分
      時，不再吊扣其持有各級車類之駕駛執照，僅於受吊銷駕
      駛執照處分時，始吊銷其持有各級車類之駕駛執照，而限
      縮原條文之適用範圍，是受吊扣駕駛執照處分即不在本條
      規定適用之列甚明。
（二）查本件異議人即受處分人甲○○之前開違規時間為九十八
      年五月三十日，原處分機關為本件裁決時，自應依修正後
      之道路交通管理處罰條例第六十八條規定裁處，始為適法
      ；而受處分人本件酒後駕車違規係駕駛自用小客車，並非
      駕駛聯結車，有該案之舉發違反道路交通管理事件通知單
      、原處分機關之裁決書各一份在卷可憑，揆諸前揭說明，
      原處分機關為本件吊扣駕駛執照處分時，自不得再吊扣受
      處分人所持有各級車類之駕駛執照，詎原處分機關竟仍吊
      扣受處分人各級駕駛執照，顯已逾越修正後道路交通管理
      處罰條例第六十八條之規範意涵及範圍，尚有未合。是受
      處分人就原處分關於吊扣其各級駕駛執照十二個月部分之
      聲明異議為有理由，應予撤銷，依法改為諭知吊扣受處分
      人普通小型車駕駛執照一年。至公路監理機關於實務上僅
      逐級核發給汽車駕駛人一張汽車駕駛執照，致持有高級車
      類駕駛執照之汽車駕駛人駕駛低級車種違規酒駕，而須吊
      扣低級車類駕駛執照時，產生技術層面之困難；惟行政機
      關本應因應法令之變更，而精進其行政執行成效，斷不得
      因技術層面之困難，為求行政上之便利而置相關法令於不
      顧，甚或逾越比例原則，逕為吊扣其持有各級車類之駕駛
      執照，致侵害人民之工作權，此等如何為適當之處分及執
      行方式之問題，委應由行政機關設法解決，不能據此要求
      人民容忍該不利益，併此敘明。
三、關於原處分有關裁處罰鍰部分：
（一）按汽車駕駛人，駕駛汽車經測試檢定有酒精濃度超過規定
      標準之情形者，處新臺幣一萬五千元以上六萬元以下罰鍰
      ，當場移置保管該汽車及吊扣其駕駛執照一年，並應接受
      道路交通安全講習，前開駕駛人經裁判確定處以罰金低於
      最低罰鍰基準規定者，應裁決繳納不足最低罰鍰之部分，
      道路交通管理處罰條例第三十五條第一項第一款、第八項
      、第二十四條第一項第二款分別定有明文。又依自九十五
      年二月五日起生效施行之行政罰法第二十六條第一項之規
      定：「一行為同時觸犯刑事法律及違反行政法上義務規定
      者，依刑事法律處罰之。但其行為應處以其他種類行政罰
      或得沒入之物而未經法院宣告沒收者，亦得裁處之。」，
      此乃一行為同時造成刑罰法律與行政秩序罰規定發生競合
      適用之關係時，基於「一事不二罰」之法理，經由立法程
      序確立應以刑罰優先為原則，避免行為人承受過度且重複
      之處罰，此觀該條立法理由明確揭示：「一行為同時觸犯
      刑事法律及違反行政法上義務規定時，由於刑罰與行政罰
      同屬對不法行為之制裁，而刑罰之懲罰作用較強，故依刑
      事法律處罰，即足資警惕時，實無一事二罰再處行政罰之
      必要，且刑事法律處罰，由法院依法定程序為之，較符合
      正當法律程序，應予優先適用。但罰鍰以外之沒入或其他
      種類行政罰，因兼具維護公共秩序之作用，為達行政目的
      ，行政機關仍得併予裁處，故為第一項但書規定。」，其
      理益明。是以前揭行政罰法之刑事法律處罰優先且不再處
      以行政秩序罰之目的，既係因為行為人已接受刑罰而足資
      警惕，且已發生懲罰之作用，即無使行為人陷於雙重處罰
      之不利益，則關於刑事法律處罰之範圍自應採取實質認定
      ，凡刑事實體法或程序法中所規定客觀上剝奪行為人生命
      、自由、財產權利，主觀上亦因制裁之嚴厲性、痛苦性，
      其強度足以造成心理強制而間接達成矯正教化目的之處遇
      手段，皆應納入其中，而不以形式上符合刑法第三十二條
      至第三十四條所定主刑及從刑種類者為限，始與前揭法律
      規範之意旨相符。
（二）查本件受處分人上開酒後駕車之行為，除構成道路交通管
      理處罰條例第三十五條第一項第一款之交通違規事由外，
      亦已合於刑法第一百八十五條之三服用酒類不能安全駕駛
      動力交通工具而駕駛罪之構成要件，並經臺灣臺中地方法
      院檢察署檢察官於九十八年六月二日，以九十八年度速偵
      字第二一六二號為緩起訴之處分，且已於同年六月十六日
      確定，前開緩起訴處分書載明緩起訴之期間為一年，受處
      分人應於收受該署執行緩起訴處分命令通知書之日起三個
      月內，向「臺中縣政府暑期營養餐券」支付三萬元等語，
      上揭緩起訴之期間並已期滿等情，有上開緩起訴處分書及
      臺灣高等法院被告前案紀錄表各一份在卷可稽。是受處分
      人上開違反刑事法律禁止規範之犯罪事實既已明確，僅因
      檢察官採取緩起訴處分之替代性刑事處遇手段，未將該案
      逕行起訴或聲請簡易判決處刑，致其後適用之刑事訴訟程
      序有所區別，然就受處分人負有包括支付一定金額予檢察
      官指定機構在內之義務觀察，其如未在上開指定期間內確
      實履行義務，依刑事訴訟法第二百五十三條之三第一項第
      三款之規定，受處分人將遭受撤銷緩起訴處分之不利益；
      反之，倘其確實遵守並履行各項緩起訴條件，除非合於刑
      事訴訟法第二百六十條所定情形之一，否則受處分人即無
      再就同一案件遭受刑事訴追之虞。從而，受處分人已因上
      開緩起訴處分而剝奪其財產權，主觀上前揭金錢給付義務
      亦具有強制性、懲罰性，雖不若易科罰金係以支付金錢作
      為自由刑之替代，惟經由緩起訴處分條件之履行使其免於
      遭檢察官發動起訴程序，仍具有替代刑罰之效果，廣義而
      言，應屬前揭所稱之「實質刑事法律處罰」，而有行政罰
      法第二十六條第一項「一事不二罰」規定之適用（臺灣高
      等法院臺中分院九十五年度交抗字第四七七號裁定及臺灣
      高等法院暨所屬法院九十七年法律座談會對於刑事類提案
      交通案件第三十九號之研討意見均同此結論，可值參照）
      。故本件原處分關於罰鍰「逾一萬九千五百元」（即罰鍰
      三萬元）之部分，依行政罰法第二十六條第一項前段規定
      ，即應依刑事法律處罰之，原處分機關未予詳查，遽予依
      道路交通管理處罰條例第三十五條第一項第一款之規定對
      異議人裁處罰鍰，容有未洽，異議人此部分之聲明異議為
      有理由，應就原處分裁處罰鍰「逾一萬九千五百元」（即
      罰鍰三萬元）之部分撤銷，並就前開撤銷部分，諭知受處
      分人不罰。至原處分有關罰鍰一萬九千五百元之部分，則
      因依道路交通管理處罰條例第三十五條第八項之規定，原
      處分機關仍須裁決繳付不足最低罰鍰（依道路交通管理事
      件統一裁罰基準表，駕駛人駕駛小型車，其吐氣所含酒精
      濃度超過零點五五ＭＧ／Ｌ之最低罰鍰數額為四萬九千五
      百元。本件原處分機關依道路交通管理處罰條例第三十五
      條第八項之規定，仍得對異議人裁處上開最低罰鍰四萬九
      千五百元扣除因刑事緩起訴處分支付之公益捐三萬元之不
      足差額即一萬九千五百元），從而，原處分機關在一萬九
      千五百元之範圍內對異議人裁處罰鍰之部分，尚無不合，
      異議人此部分之聲明異議為無理由，應予駁回。
四、而原處分有關裁處受處分人施以道路交通安全講習之部分，
    因不在異議人提出聲明異議之範圍內，自非本案所應審究之
    範圍，併此敘明。
據上論斷，應依道路交通管理處罰條例第八十七條第二項，道路
交通案件處理辦法第十九條、第二十條前段，裁定如主文。
中    華    民    國    99    年    7     月    30    日
                      交通法庭  法  官  李雅俐
上正本證明與原本無異。
如不服本裁定，應於送達後五日內，向本院提出抗告狀。
                                書記官  莊金屏
中    華    民    國    99    年    7     月    30    日

司法院資訊處製作；財團法人民間司法改革基金會備份。
